【裁判字號】    97,台上,6337
【裁判日期】    971210
【裁判案由】    偽造有價證券
【裁判全文】
最高法院刑事判決            九十七年度台上字第六三三七號
上  訴  人  甲○○
選任辯護人  邱基祥律師
上列上訴人因偽造有價證券案件，不服台灣高等法院中華民國九
十七年四月十七日第二審更審判決（九十五年度重上更(三)字第一
七五號，起訴案號：台灣台北地方法院檢察署八十四年度偵字第
二二六七○號），提起上訴，本院判決如下：
    主  文
原判決撤銷，發回台灣高等法院。
    理  由
本件原判決撤銷第一審關於上訴人甲○○部分之判決，依想像競
合犯及牽連犯從一重改判論處上訴人共同意圖供行使之用，而偽
造有價證券罪刑，固非無見。
惟查：(一)、當事人、代理人、辯護人或輔佐人得聲請調查證據，
並得於調查證據時，詢問證人、鑑定人或被告。當事人、代理人
、辯護人及輔佐人聲請傳喚之證人、鑑定人，於審判長為人別訊
問後，由當事人、代理人或辯護人直接詰問之。又當事人、代理
人、辯護人或輔佐人得於訊問證人、鑑定人或通譯時在場。前項
訊問之日時及處所，法院應預行通知之。刑事訴訟法第一百六十
三條第一項、第一百六十六條第一項前段、第一百六十八條之一
分別定有明文。上訴人在原審以其係由謝錦昇代書介紹，認識欲
以地主袁金旺之房地抵押貸款而自稱「袁淑宜」之女子，其不知
部分文件不實，始在相關文件上簽署自己名字，嗣經其一再尋覓
，已找出介紹謝錦昇與其認識之陳睦天（即陳永和）等情為由，
具狀聲請傳喚陳睦天（見更(三)卷第八一頁）。原審雖依上訴人之
聲請，二度傳喚陳睦天到場（第一次經傳未到），但均未將傳喚
之日、時及處所預行通知上訴人及辯護人，致陳睦天經傳到場時
，上訴人及辯護人均未能在場並對之行使詰問權（見前引卷第一
三八至一四○頁）。按之上開規定，原審就此部分所踐行之證據
調查程序，自難謂為適法。(二)、上訴人在原審以已判刑確定之李
獻正在第一審供稱：「我只受僱於謝錦昇代書設定契約書」、「
我只受僱於代書業務」，並經訊以：「當時契約債務人是何人？
」、「當天簽抵押權設定之契約書時，是何人告訴係債務人是誰
？」時，分別供稱：「當時言明是袁金旺，不是甲○○」、「簽
抵押權設定契約書時，我、甲○○及其他不詳之人在場，契約書
上債權人、債務人姓名均是林寶珠告訴我，我來代填」，嗣又陳
稱：「我有問林寶珠債務人要填寫？」、「當時講好是借給袁金
旺（新台幣）七百萬（元），並無說要擔保吳玉輝債務，也沒有
說要貸款給吳玉輝及甲○○」、「是謝總經理（我老闆）不知真
實姓名，叫我去填寫抵押權設定契約書」、「當時林寶珠並未說
債務人是甲○○」、「沒有偽造文書、詐欺他項權利非我偽造，
我完全依照謝總經理指示，實際情形我不清楚」；在原審更審前
供稱：「我是老闆謝總經理叫我去林寶珠家代寫抵押權設定契約
書，當時印章也是他們自己蓋用的，……告訴人他們是去跟謝經
理談，他們是專辦民間貸款業務的內行人」、「（民國）八十一
年九月一日確係依據林寶珠所述而代為填寫土地及建築改良物抵
押權設定契約書，填寫權利人即債權人為張乃元，義務人兼債務
人為袁金旺，當時並經林寶珠同意。於八十一年八月始於羅斯福
路三段之鴻鑫聯合代書事務所任職，老闆為不知真實姓名之謝總
經理，而我至林寶珠住處填寫抵押權設定契約書，全係依謝總經
理之指示前往」各等語，據以辯稱其確不知如原判決附表三所示
之文書等係偽造，而未與李獻正等人共同犯罪（見前引卷第七四
至七五頁）。原判決就上訴人援引之李獻正上開供述，何以不能
據為有利上訴人之論斷，悉未說明論列，理由已嫌欠備。又李獻
正前揭所述之實情為何？關乎上訴人知否他項權利證明書、土地
登記簿謄本、建築改良物登記簿謄本等文件及本票係屬偽造之判
斷，於上訴人之利益有重大關係，自有詳加釐清之必要。上訴人
在原審亦聲請傳喚李獻正、謝錦昇到場，以根究明白（見前引卷
第八一至八二頁）。然原判決遽以上訴人「就本案之犯罪事實顯
係知情」，即謂「無傳訊共犯李獻正之必要」（見原判決第九頁
第十八至二六行），且就謝錦昇部分，並未進一步敘明何以亦無
須或不能傳喚之理由，遽行審結，自有調查未盡及判決理由不備
之違誤。上訴意旨指摘原判決不當，非無理由，應認仍有發回更
審之原因。原判決認上訴人牽連犯行使變造特種文書罪及詐欺取
財罪部分，基於審判不可分原則，亦應併予發回。
據上論結，應依刑事訴訟法第三百九十七條、第四百零一條，判
決如主文。
中    華    民    國  九十七  年   十二   月    十    日
                      最高法院刑事第七庭
                          審判長法官  陳  世  雄
                                法官  魏  新  和
                                法官  吳  信  銘
                                法官  徐  文  亮
                                法官  李  錦  樑
      本件正本證明與原本無異
                                      書  記  官
中    華    民    國  九十七  年   十二   月   十六   日
                                                      K


司法院資訊處製作；財團法人民間司法改革基金會備份。
